臺灣高等法院民事判決
                                   108年度重家上字第46號
上  訴  人  甲〇〇 
特別代理人  乙〇〇


訴訟代理人  林國漳律師
被上  訴人  丙〇〇
訴訟代理人  楊德海律師
            程昱菁律師

上列當事人間請求確認繼承權存在事件，上訴人對於中華民國10
8 年5 月7 日臺灣宜蘭地方法院108 年度重家繼訴字第1 號判決
提起上訴，本院於108 年11月19日言詞辯論終結，判決如下：
    主      文
上訴駁回。
第二審訴訟費用由上訴人負擔。
    事實及理由
一、被上訴人主張：緣被繼承人A〇〇於民國00年00月00日出生，
    於103 年12月20日死亡，死亡時無子嗣，伊為A〇〇生母，上
    訴人則為A〇〇配偶，兩造均為A〇〇之繼承人，應繼分各為1/2 
    。A〇〇雖於49年5 月27日經訴外人B〇〇（民前9 年5 月2 日出
    生）收養為養子，然B〇〇為A〇〇養祖母即訴外人C〇〇（民前17
    年《即明治28年》11月12日出生）之妹，其收養A〇〇因輩分不
    相當而無效，伊與A〇〇間母子關係仍屬存在，對A〇〇之遺產自
    有繼承權，惟遭上訴人否認，致伊對A〇〇之繼承權利存否不
    明，且此權利不明確狀態可藉由確認判決除去，爰訴請確認
    伊對A〇〇繼承權利存在等語。
二、上訴人則辯以：A〇〇於103 年12月20日死亡後，遺產即由伊
    占有、管理，並排除被上訴人之占有、管理，則被上訴人之
    繼承回復請求權已罹於2 年之時效而消滅，其提起本件確認
    之訴無即受確認判決之法律上利益，不應准許。另戶籍謄本
    上固記載A〇〇之生母於20年（即昭和6 年）養子緣組入C〇〇戶
    籍，然C〇〇有特別註記「前戶主D〇〇養女」，惟被上訴人則無
    ，且被上訴人目前戶籍謄本僅記載父「E〇〇」、母「F〇〇」，
    並無任何養父母之記載，尚難認被上訴人為C〇〇養女，則B〇〇
    並非C〇〇之妹，其收養A〇〇為養子，並無輩分不相當之情事。
    退步言，縱認C〇〇與B〇〇為姊妹關係，惟民法第1073條之1 第
    3 款於74年6 月3 日始修正公布，規定不得收養旁系血親在
    6 親等以內及旁系姻親在5 親等以內，輩分不相當者為養子
    女，而B〇〇係在49年5 月27日收養A〇〇，自無前揭規定之適用
    ，B〇〇收養A〇〇仍屬有效，被上訴人與A〇〇之親子關係，已因A
    〇〇被收養而終止，被上訴人對A〇〇之遺產並無繼承權。又被
    上訴人自B〇〇於49年5 月27日收養A〇〇時起，至103 年12月20
    日A〇〇死亡止，長達50餘年未主張收養因違反輩分相當而無
    效，至A〇〇死亡後始為如此主張，有違誠信原則等語。
三、原審判決被上訴人勝訴，上訴人不服提起上訴，聲明：㈠原
    判決廢棄。㈡被上訴人在第一審之訴駁回。被上訴人則答辯
    聲明：上訴駁回。
四、兩造不爭執事項：
  ㈠上訴人為A〇〇配偶，被上訴人為A〇〇生母，A〇〇於49年5 月27日
    被B〇〇收養，有戶籍謄本足憑（見原審調字卷第19 、21頁）
    。
  ㈡被上訴人原名G〇〇，戶籍記載為C〇〇之養女。另戶籍謄本記載C
    〇〇、B〇〇依序為訴外人D〇〇之養女與五女，有戶籍謄本可佐（
    見原審調字卷第21、29、31頁）。
  ㈢被上訴人養母C〇〇係於民前1年（即明治44 年）3月7日以養子
    緣組入戶D〇〇戶籍，並於同年4月14 日招婿H〇〇，有戶籍謄本
    可證（見原審調字卷第29、31頁）。
  ㈣被上訴人於20年（即昭和6 年）9 月3 日以養子緣組入戶C〇〇
    戶籍，嗣嫁予I〇〇，C〇〇並無男丁，有戶籍謄本可按（見原審
    調字卷第23、29頁）。
  ㈤A〇〇被B〇〇收養後，仍與生母即被上訴人及生父I〇〇同住。
五、本院判斷：
    被上訴人主張其為A〇〇之母，A〇〇雖於49年5 月27日經其養祖
    母C〇〇之妹B〇〇收養為養子，然因有輩分不相當之情事而無效
    ，其與A〇〇間之母子關係仍屬存在，對A〇〇之遺產自有繼承權
    等語。惟為上訴人所否認，並以前詞置辯。經查：
  ㈠被上訴人訴請確認對A〇〇之繼承權利存在，有即受確認判決之
    法律上利益：
  ⒈按繼承權被侵害者，被害人或其法定代理人得請求回復之。
    前項回復請求權，自知悉被侵害之時起，2 年間不行使而消
    滅；自繼承開始時起逾10年者亦同。民法第1146條固定有明
    文。惟按繼承回復請求權與個別物上請求權係屬真正繼承人
    分別獨立而併存之權利。繼承回復請求權於時效完成後，真
    正繼承人不因此喪失其已合法取得之繼承權；其繼承財產如
    受侵害，真正繼承人仍得依民法相關規定排除侵害並請求返
    還。然為兼顧法安定性，真正繼承人依民法第767 條規定行
    使物上請求權時，仍應有民法第125 條等有關時效規定之適
    用。於此範圍內，本院釋字第107 號及第164 號解釋，應予
    補充（大法官會議第771 號解釋參照）。因此，縱真正繼承
    人之繼承回復請求權罹於時效而消滅，亦不因此喪失其已合
    法取得之繼承權，其依民法第767 條所享有之物上請求權如
    未罹於時效消滅，仍得對侵害人行使，侵害人否認真正繼承
    人之繼承權，致其繼承權利存否不明，此權利不明確狀態自
    可藉由確認判決除去。則真正繼承人於其繼承回復請求權罹
    於時效而消滅後，請求確認繼承權存在，當有即受確認判決
    之法律上利益。
  ⒉經查，上訴人主張A〇〇於103 年12月20日死亡後，遺產即由其
    占有、管理，並排除被上訴人占用、管理，被上訴人之繼承
    回復請求權已罹於2 年時效而消滅等語，縱認可採，依上說
    明，被上訴人對A〇〇合法取得之繼承權，亦不因此喪失，仍
    得依民法第767 條規定對上訴人行使物權請求權。則上訴人
    否認被上訴人之繼承權，被上訴人對其訴請確認對A〇〇之繼
    承權存在，以除去繼承權利存否不明之狀態，自有即受確認
    判決之法律上利益。
  ㈡C〇〇、被上訴人依序為D〇〇、C〇〇之養女：
  ⒈經查，C〇〇（民前17年《即明治28年》11月12日出生）於民前1 
    年（即明治44年）3 月7 日以養子緣組入D〇〇戶籍，戶籍上
    並註記「前戶主D〇〇養女」，於同年4 月14日招H〇〇為婿等情
    ，有戶籍謄本足憑（見原審調字卷第29頁），堪認C〇〇確為D
    〇〇之養女。
  ⒉次查，日據時期戶口調查簿記載G〇〇於19年（即昭和5 年）1 
    月15日生，於20年（即昭和6 年）9 月3 日養子緣組入戶，
    為戶主C〇〇養女，G〇〇入戶時，C〇〇並無男丁；另C〇〇光復後初
    次設籍戶籍登記申請書記載G〇〇稱謂為家屬，親屬細別為養
    女；C〇〇自光復後初次設籍至48年8 月24日死亡，戶籍記載G
    〇〇稱謂為次女，至G〇〇於37年5 月12日遷至臺北市○○區○○路0
    段000巷00號時，尚無終止收養之登載及G〇〇嗣嫁給I〇〇等情
    ，有宜蘭○○○○○○○○108年9月2 日函及相關戶籍資料足憑（見
    本院卷第97至123頁），堪認G〇〇確經C〇〇於20年9月3 日收養
    為養女，而非係C〇〇之媳婦仔。上訴人雖抗辯：C〇〇旁有特別
    註記前戶主D〇〇養女，惟丙〇〇旁並無此註記，故非C〇〇之養女
    云云。惟查，C〇〇之戶籍謄本不僅記載G〇〇於20年9月3日養子
    緣組入戶，且C〇〇於光復後初次設籍戶籍登記申請書，亦記
    載G〇〇之親屬細別為養女（見原審調字卷第29頁），尚不能
    因戶籍謄本上無與C〇〇相同之記載，即得否認G〇〇經C〇〇收養
    為養女之事實。則上訴人上開抗辯，顯無可採。
  ⒊再查，宜蘭○○○○○○○○固查無G〇〇改名為丙〇〇之記載，惟G〇〇、
    被上訴人均係19年1 月15日出生，生父母亦均依序為E〇〇、F
    〇〇，有戶籍謄本足憑（見本院卷第141 頁、原審調字卷第29
    頁），可見被上訴人與G〇〇確係同一人，被上訴人係自G〇〇改
    名而來，堪認被上訴人與C〇〇間有收養關係存在。
  ⒋綜上，C〇〇、被上訴人依序為D〇〇、C〇〇之養女。C〇〇、B〇〇依序
    為D〇〇之養女、五女，二人為姊妹關係。
  ㈢B〇〇於49年5 月27日收養A〇〇因輩分不相當而無效：
  ⒈按不得收養旁系血親在6親等以內及旁系姻親在5親等以內，
    輩分不相當者為養子女，違反者無效，民法第1073條之1第3
    款、第1079 條之4定有明文。次按結婚與收養子女同為發生
    身分關係之行為，74年6月3日民法第1073條之1第3款、第10
    79條之4 修正公布前，關於結婚無效及撤銷違法結婚之規定
    ，在收養無效及撤銷違法收養時，亦有同一之法律理由，自
    應類推適用，故收養8 親等以內之旁系血親為養子女，而輩
    分不相當（包括輩分相同）者，於結婚依民法第983條第1項
    第2款，及第988條第2 款之規定，既應認為無效，則此種違
    反倫理觀念之收養，自亦無效力之可言（最高法院49年度台
    上字第1927號判例參照）。上開判例雖經最高法院96年8 月
    28日96年度第5 次民事庭會議決議不再援用，惟不再援用理
    由為：民法第1073條之1第3 款已修正，且第1079條之4就此
    已有明文規定。可見上開判例不再援用之原因乃現行法已有
    明確規範可資遵循，非謂74年6月3日前民法第1073條之1第3
    款所定之親屬，有輩分不相當之情事者，因上開判例不再援
    用而可認為收養係屬有效。則74年6月3日民法修正前之收養
    行為，如有74年6月3日修正公告民法第1073之1第3款規定之
    情事者，仍有上開判例之適用，應認為收養無效。
  ⒉經查，C〇〇、B〇〇依序為D〇〇之養女與五女，兩人為姊妹關係，
    被上訴人即A〇〇生母為C〇〇所收養，業經本院認定如前，則B〇
    〇收養C〇〇之孫A〇〇為養子，乃收養4 親等旁系血親為養子，
    且使A〇〇由被上訴人之子變成表弟，輩分不相當，顯然有違
    倫理觀念，依上說明，自屬無效。
  ㈣上訴人雖主張：被上訴人自49年5 月27日B〇〇收養A〇〇時起，
    至103 年12月20日A〇〇死亡止，長達50餘年未主張收養因違
    反輩分相當而無效，至A〇〇死亡後始為如此主張，有違誠信
    原則云云。惟查，B〇〇於49年5 月27日收養A〇〇因輩分不相當
    而無效，乃自始、當然、確定不發生效力，尚不因被上訴人
    長期未主張該收養無效即可變成有效。則被上訴人於A〇〇死
    亡後，主張原屬無效之收養行為為無效，尚不涉及權利之行
    使，自無違反誠信原則可言。則上訴人上開主張，洵無可採
    。
  ㈤綜上所述，B〇〇於49年5 月27日收養A〇〇之行為，因輩分不相
    當，有違倫理觀念而無效，則被上訴人與A〇〇之親子關係仍
    屬存在，而為A〇〇之繼承人，對A〇〇之遺產自有繼承權。
六、從而，被上訴人請求確認其對A〇〇之繼承權存在，為有理由
    ，應予准許。原審為上訴人敗訴之判決，並無不合。上訴論
    旨指摘原判決不當，求予廢棄改判，為無理由，應駁回上訴
    。
七、本件事證已臻明確，兩造其餘之攻擊或防禦方法及所用之證
    據，經本院斟酌後，認為均不足以影響本判決之結果，爰不
    逐一論列，附此敘明。
八、據上論結，本件上訴為無理由，依家事事件法第51條，民事
    訴訟法第449 條第1 項、第78條，判決如主文。
中    華    民    國   108    年    11    月    29    日
                    家事法庭    
                      審判長法  官  林玉珮
                            法  官  朱美璘
                            法  官  何君豪   
正本係照原本作成。
如不服本判決，應於收受送達後20日內向本院提出上訴書狀，其
未表明上訴理由者，應於提出上訴後20日內向本院補提理由書狀
（均須按他造當事人之人數附繕本）上訴時應提出委任律師或具
有律師資格之人之委任狀；委任有律師資格者，另應附具律師資
格證書及釋明委任人與受任人有民事訴訟法第466 條之1第1項但
書或第2項（詳附註）所定關係之釋明文書影本。如委任律師提
起上訴者，應一併繳納上訴審裁判費。
中    華    民    國   108    年    12    月    2     日
                            書記官  陳奕伃
附註：
民事訴訟法第466條之1（第1項、第2項）：
對於第二審判決上訴，上訴人應委任律師為訴訟代理人。但上訴
人或其法定代理人具有律師資格者，不在此限。
上訴人之配偶、三親等內之血親、二親等內之姻親，或上訴人為
法人、中央或地方機關時，其所屬專任人員具有律師資格並經法
院認為適當者，亦得為第三審訴訟代理人。